臺灣士林地方法院刑事判決　　　　　　　 95年度易字第858號
公　訴　人　臺灣士林地方法院檢察署檢察官
被　　　告　乙○○
上列被告因侵占案件，經檢察官提起公訴（95年度偵緝字第520
號），本院判決如下：
    主  文
乙○○無罪。
    理  由
一、公訴意旨略以：被告乙○○與甲○○係朋友關係，而甲○○
    於民國94年3 月9 日，因收取友人歸還之新台幣（下同）10
    萬元，擔心攜回家後女友會代其保管，而無法自行運用，於
    同日下午4 時許，在臺北市○○路上之臺北橋下遇見被告乙
    ○○，並告知前述情形，被告乙○○即向甲○○稱願代其保
    管前開現金，並開具保管條1 張，以取信甲○○，甲○○即
    將前述10萬元交予被告乙○○。詎被告乙○○嗣竟意圖為自
    己不法之所有，於不詳時、地，將前開保管款項，易持有為
    所有，侵占入己。甲○○事後屢與被告乙○○聯絡，被告乙
    ○○竟不知所蹤，甲○○始悉上情。案經甲○○訴由臺北縣
    政府警察局蘆洲分局報告偵辦，因認被告乙○○涉有刑法第
    335 條第1 項之普通侵占罪嫌云云。
二、按犯罪事實應依證據認定之，無證據不得認定犯罪事實；又
    不能證明被告犯罪者，應諭知無罪之判決，刑事訴訟法第15
    4 條第2 項、第301 條第1 項定有明文。又事實之認定應憑
    證據，如未能發現相當證據，或證據不足以證明，自不能以
    推測或擬制之方法，以為裁判之基礎（最高法院40年台上字
    第86號判例意旨參照）。而刑法上之侵占罪，以意圖為自己
    或第三人不法之所有，而擅自處分自己持有他人之物，即變
    更持有之意思為不法所有之意思，為其構成要件，若行為人
    非持有他人之物，或不能證明行為人主觀上確具不法所有之
    意圖，均不構成該罪，此觀刑法第335 條第1 項之規定甚明
    。
三、起訴書認被告乙○○涉犯刑法第335 條第1 項之侵占罪嫌，
    無非係以告訴人甲○○曾交付被告10萬元，請其代為保管等
    節，業據告訴人甲○○於警詢暨檢察事務官偵詢時指訴綦詳
    ，復有保管條1 紙可證，為其主要論據。訊據被告固坦承告
    訴人曾於94年3 月9 日交付其現金之事實，惟堅決否認有何
    侵占犯行，辯稱：甲○○實際上僅交付5 萬元現金予伊，且
    這筆款項是伊向甲○○借用，是甲○○唯恐伊屆期故不清償
    借款，為得依刑事手段追償，始令其依囑附之內容擬妥卷附
    保管條，並載明交付之金額為10萬元等語。經查：
(一)按法院於審判期日的調查證據程序，關於犯罪事實之調查與
    證明，只能以刑事訴訟法准許之法定證據方法（如被告之供
    述、人證、鑑定、文書、勘驗）為之。而告訴人係向司法警
    察機關或偵查機關申告犯罪事實而要求訴追之人，其於我國
    刑事訴訟法中，並非法定列舉之獨立證據方法，若以告訴人
    所陳親身經歷之被害經過，作為認定犯罪事實之依據時，乃
    居於證人之地位，亦即其證據方法為證人，必須踐行有關證
    人之證據調查程序，除非其有依法不得令其具結之情形，否
    則事實審法院應命其具結，若依法應具結而未具結時，該告
    訴人有關被害事實之陳述，無證據能力，法院不得採其陳述
    作為判決之基礎（最高法院94年度台上字第3825號判決要旨
    參照）。又按被告以外之人於審判外之言詞或書面陳述，除
    法律有規定者外，不得作為證據，刑事訴訟法第159 條第1
    項定有明文。查告訴人甲○○前於警詢、檢察事務官前，就
    被告行為固有所陳述，然既均係被告以外之人於審判外所為
    之陳述，除據被告否定其證據能力外（參見本院96年4 月19
    日審判筆錄第2 頁），又無刑事訴訟法第159 條之1 至同條
    之4 所列得為證據之情形，自不具證據能力，即不能以告訴
    人甲○○上開審判外之陳述，資為認定事實之依據。
(二)再卷附保管條固載明：「本人乙○○於民國94年3 月9 日代
    原持有人甲○○暫時保管新台幣壹拾萬元正。本人願負責保
    管之責任，並言明於民國94年3 月16日歸還原持有人。若屆
    時未如數歸還，本人願負一切之法律責任，恐口無憑，特立
    此保管條，於原持有人保管。」等語，但質之告訴人，其已
    就此節陳稱：「（問：是否借錢給被告，再以保管的方式向
    被告要？）（告訴人不答）」、「這是我從網路上看來的方
    式」、「我是想說被告欠錢，所以才把10萬元給他，想說這
    樣比較有保障，我是借錢給被告，我現在承認被告是向我借
    錢，只是想說這樣比較有保障」（參見本院95年12月1 日訊
    問筆錄第4 頁），對照被告所辯：當初伊是跟告訴人借錢，
    告訴人要伊簽所謂的保管條，錢後來伊還了2 萬元，本案只
    是單純的借錢。況且，當初是借5 萬元，嗣因甲○○事後被
    偵辦重利罪嫌，甲○○始請伊改口說是借10萬元。上開保管
    條之文字內容是伊寫的，但是是告訴人念給伊照寫等語（參
    見本院96年4 月19日審判筆錄第2 頁、第3 頁），可見兩人
    所述固就系爭款項之數額有所不同，惟關於告訴人交付被告
    系爭款項之原因確為消費借貸之法律關係乙情，則屬一致，
    是被告係向告訴人貸借款項，並非如保管條上所載係代告訴
    人保管，至為明確。
(三)查本件被告借貸系爭款項，既係現金貨幣，在本質上為代替
    物，被告收受後，自非持有特定物之情事可比，亦即，告訴
    人交付系爭款項予被告時，該筆款項之所有權亦同時移轉予
    被告，所以，被告自始即為自己所有之意思而占有該筆款項
    ，並非持有他人之物，被告自可將該現金貨幣逕行運用週轉
    ，其僅於約定期限屆至，始負返還同等數額貨幣之義務，則
    起訴書所指被告侵占之款項，已與刑法第335 條第1 項之「
    他人之物」要件不合。又按民事關係當事人間，債務人若有
    未依約定之債務本旨履行者，於社會一般交易經驗上原因非
    一，舉凡因不可歸責於己之事由致不能給付，或因合法主張
    抗辯事由而拒絕給付，或因財產、信用狀況緊縮而無力給付
    ，甚至於債之關係成立後，始另起惡意遲延給付，皆有可能
    ，亦不能以嗣未按約清償之客觀事實，即認債務人有何不法
    意圖。從而，縱被告事後未依約償還告訴人貸放之款項，然
    此應純屬民事債務糾葛，應由告訴人另循民事途徑請求救濟
    ，參照前開說明，核與侵占罪之構成要件不該當，自難率斷
    被告有何侵占犯行。
四、此外，本院復查無其他證據足證被告有何侵占或詐欺之犯行
    ，即便公訴人亦為被告無罪之論告（參見本院96年4 月19日
    審判筆錄第5 、6 頁），即不能證明被告犯罪，爰為無罪判
    決之諭知，以免冤抑。
據上論斷，應依刑事訴訟法第301條第1項前段，判決如主文。
本案經檢察官洪三到庭執行職務
中　　華　　民　　國　　96　　年　　5 　　月　　17　　日
　　　　　　　　　刑事六庭審判長法　官　李育仁
                                法  官  姜麗香
                                法  官  許辰舟
以上正本證明與原本無異。
如不服本判決應於判決送達後10日內向本院提出上訴狀。
                                書記官  洪忠改
中　　華　　民　　國　　96　　年　　5 　　月　　17　　日
